最高法院刑事判決　　　　　　　　　　　　　　　九十三年度台上字第四四九八號
　　上訴人　甲　○
　　　　　　乙○○
右上訴人等因偽造文書案件，不服台灣高等法院中華民國九十年十月三十一日第二審
判決（九十年度上訴字第二八六四號，起訴案號：台灣台北地方法院檢察署八十八年
度偵字第一八七二、五八○六、一四四二○、一五三七八號），提起上訴，本院判決
如左：
    主  文
原判決關於甲○、乙○○部分撤銷，發回台灣高等法院。
    理  由
本件原判決認定：上訴人甲○之兄林德於民國八十一年間，經上訴人乙○○及已判刑
確定之張志道之推介，向福座開發股份有限公司（下稱福座公司）購買靈骨塔位一百
五十六位（僅有使用權），林德於八十二年十月二十九日病故後，因未婚且其父母已
先亡故，故該遺產由林德之兄弟姊妹共同繼承。嗣甲○與告訴人林於八十二年十一
月三日，未經其餘繼承人之授權，即在台北市○○○路○段一七○號福蔭實業有限公
司（下稱福蔭公司，張志道為該公司負責人、乙○○為該公司業務經理），共同委託
張志道將林德購買之前揭靈骨塔位，轉換成金山安樂園股份有限公司（下稱金山公司
）之金寶塔位，並約定若轉換成功，由林分配四十位、甲○分配三十位、其餘繼承
人林棗分配三十位、林念慈分配十三位、傅甘敏、林驥（均滯留大陸地區）分配四十
三位，惟先轉換至甲○名下。嗣林與甲○間，就繼承之財產發生爭執，林態度反
覆，拒絕將靈骨塔位轉換。上訴人等遂與張志道共同基於行使偽造私文書之概括犯意
，明知林德已身故，且未得全體繼承人之授權，竟自八十三年五月四日起，至八十四
年六月十四日止，在福蔭公司及台北縣、市等地，利用林德生前已蓋妥印章之空白「
使用權狀讓渡書」、「代辦委託書」，由乙○○或不知情之公司職員，在各該文件上
之簽章欄偽簽林德之署押，並盜用已蓋妥之印文，而偽造上開「使用權狀讓渡書」三
十五張、「代辦委託書」十四張，旋即由乙○○、張志道持向福座公司行使，將林德
名下之靈骨塔位，其中之一百十四位，轉讓與不知情之第三人（詳如原判決附表所示
），足以生損害於林德及其餘繼承人。上訴人等進而於售出之同時，至八十六年四月
七日止，再買進金山公司之金寶塔位一百十四位，登記在甲○、林棗名下等情。因而
撤銷第一審關於上訴人等部分之判決，改判論處上訴人等共同連續行使偽造私文書，
足以生損害於他人罪刑，固非無見。
惟查：(一)、按提起上訴，應以上訴書狀提出於原審法院為之。又文書由公務員制作（
製作）者，應記載制作（製作）之年、月、日及其所屬機關，由制作（製作）人簽名
。如由非公務員制作（製作）者，應記載年、月、日並簽名。其非自作者，應由本人
簽名，不能簽名者，應使他人代書姓名，由本人蓋章或按指印，刑事訴訟法第三百五
十條第一項、第三十九條、第五十三條分別定有明文。本案經第一審判決後，檢察官
及甲○均不服該判決，提起第二審上訴（檢察官對甲○、乙○○均上訴）。惟檢察官
並未依上開規定在上訴書簽名或蓋章（見原審上訴卷第十一頁）。至於甲○部分，則
由陳啟昌律師代為製作上訴狀（具狀人為甲○），甲○亦未依上開規定在上訴狀簽名
、蓋章或按指印（見原審上訴卷第十八頁背面），陳啟昌律師亦未表明係依刑事訴訟
法第三百四十六條規定為被告之利益而上訴。依上開情形，檢察官及甲○在第二審上
訴之程式，是否有欠缺？應否定期命補正？原審未予斟酌，即遽為實體判決，自有未
合。(二)、二人以上以共同犯罪之意思，事前同謀，推由其中部分之人實施，其未參與
實施之共謀者，固為學說上所稱之共謀共同正犯，依司法院大法官釋字第一○九號解
釋，仍成立共同正犯；但未參與實施者，不能謂為有行為之分擔，而論以實施正犯。
依原判決認定之事實，本案係由乙○○或不知情之公司職員，在林德已蓋妥印章之空
白「使用權狀讓渡書」、「代辦委託書」上之簽章欄，偽簽林德之署押，以偽造私文
書，再由乙○○、張志道持向福座公司行使，成立行使偽造私文書罪，如果無訛。則
偽造者為乙○○及不知情之職員，行使者為乙○○及張志道，甲○並未參與實施。依
其情形，縱甲○對於上開行為，係以自己共同犯罪之意思，事前同謀，而推由乙○○
、張志道實施，亦僅能依共謀共同正犯理論予以論罪。乃原判決於論罪時，謂甲○亦
有行為之分擔，而論以實施之正犯（見原判決第六面倒數第三行），即與事實之認定
，不相適合。(三)、原判決事實已記載，上訴人等於出售林德名下在福座公司之靈骨塔
位之同時，進而至八十六年四月七日止，再買進金山公司之金寶塔位，登記在甲○、
林棗名下。而被害人林棗已另案向檢察官提出告訴，指稱甲○等人未經同意，偽造受
讓人為林棗之塔位讓渡書，將金山公司之金寶塔位五十七位，登記在林棗名下，致林
棗被追繳巨額遺產稅，亦涉有行使偽造私文書罪嫌（業經台灣新竹地方法院檢察署以
九十二年度偵字第七七三號偵查卷移送併辦）。另林於告訴時，亦已提出涉案林棗
名義之「塔位讓渡書」影本（見偵字第一八七二號卷第一宗第三十七至三十八頁，受
讓人為林棗，出讓人為乙○○、張志道）；且於原審證述甲○等人涉有此部分事實（
見原審上訴卷第六十四頁）。甲○於原審亦承認，確有逕自使用林棗之名義購買塔位
情事（見原審上訴卷第四十至四十一頁）。以上事證如果無訛，則上訴人等是否亦偽
造林棗名義之私文書並持以行使？而為起訴效力所及？原審未予斟酌，亦有疏漏。以
上或為上訴意旨指摘所及，或為本院得依職權調查之事項，應認原判決關於上訴人等
部分，有撤銷發回更審之原因。
據上論結，應依刑事訴訟法第三百九十七條、第四百零一條，判決如主文。
中　　　華　　　民　　　國　　九十三　　年　　　八　　　月　　二十六　　日
                              最高法院刑事第八庭
                                  審判長法官  陳　炳　煌
                                        法官  陳　世　雄
                                        法官  韓　金　秀
                                        法官  吳　信　銘
                                        法官  徐　文　亮
      右正本證明與原本無異
                                              書  記  官
中　　　華　　　民　　　國　　九十三　　年　　　九　　　月　　　一　　　日
                                                                      Ｒ
